臺灣新北地方法院刑事判決
111年度金訴字第930號
公  訴  人  臺灣新北地方檢察署檢察官
被      告  阮慧琳


上列被告因違反洗錢防制法等案件，經檢察官提起公訴（111年
度偵字第7號、第13336號），本院合議庭裁定改行簡式審判程序
，判決如下：
    主  文
阮慧琳犯如附表主文欄所示之罪，各處如附表主文欄所示之宣告
刑。應執行有期徒刑伍月，併科罰金新臺幣肆萬元，罰金如易服
勞役，以新臺幣壹仟元折算壹日。
    事  實
一、阮慧琳可預見詐欺集團成員間均以通訊軟體傳遞訊息，並收
    取人頭帳戶金融卡，大量提領詐欺款項，再以迂迴隱密方式
    轉移所提款項，製造資金在金融機構移動紀錄軌跡之斷點，
    以掩飾資金來源及去向，仍於民國110年6月23日前某時，以
    通訊軟體將其中華郵政臺北光復郵局帳號000-000000000000
    00號帳戶（起訴書於帳號末贅載55，應予更正；下稱郵局帳
    戶）、臺灣土地銀行三峽分行帳號000-000000000000帳戶（
    下稱土銀帳戶）資料，提供予姓名、年籍資料不詳之詐欺集
    團成員，同意為其提供上開金融帳戶並提領、轉匯款項，因
    而與該詐欺集團成員共同意圖為自己不法之所有，基於詐欺
    取財、掩飾及隱匿特定犯罪所得之來源及去向之洗錢之不確
    定犯意聯絡（尚無從證明阮慧琳對三人以上詐欺取財或組織
    犯罪乙節有所認知），由該詐欺集團不詳成員於如附表所示
    時間，以如附表所示方式詐騙如附表所示陳祺宜、田金蘭、
    李永芳、李博誠等4人，致渠等信以為真而陷於錯誤，分別
    於附表所示時間，依指示轉帳匯款至阮慧琳如附表所示之帳
    戶內，阮慧琳並依指示於附表編號1、編號2所示之提領及轉
    出時間、地點，將如附表編號1、編號2所示詐騙款項提領後
    ，以購買比特幣方式轉出，以此方式詐欺取財，並就附表編
    號1、編號2所示詐騙款項將犯罪所得轉移，藉此製造金流之
    斷點，使偵查機關難以追查勾稽帳戶金流及贓款來源、去向
    ；至附表編號3、編號4所示詐騙款項部分則尚未遭提領或轉
    帳，而未生掩飾資金來源及去向之結果。嗣陳祺宜等4人察
    覺受騙，報警處理，始悉上情。
二、案經陳祺宜、李永芳、李博誠訴由新北市政府警察局三峽分
    局及田金蘭訴由臺中市政府警察局第六分局報告臺灣新北地
    方檢察署檢察官偵查起訴。
    理  由
一、本案被告阮慧琳所犯係死刑、無期徒刑、最輕本刑為3年以
    上有期徒刑以外之罪，其於準備程序中就前揭被訴事實為有
    罪之陳述，經受命法官告知簡式審判程序之旨，並聽取公訴
    人、被告之意見後，本院合議庭認為適宜由受命法官獨任進
    行簡式審判程序，依刑事訴訟法第273條之1第1項規定，裁
    定由受命法官獨任進行簡式審判程序。是本案證據之調查，
    依刑事訴訟法第273條之2規定，不受同法第159條第1項、第
    161條之2、第161條之3、第163條之1及第164條至第170條所
    規定證據能力認定及調查方式之限制，合先敘明。　　
二、上開事實，業據被告於警詢時及偵查中與本院準備程序暨審
    理時均坦承不諱（見臺灣新北地方檢察署111年度偵字第7號
    卷《下稱偵一卷》第9頁至第17頁、第107頁至第109頁、本院1
    11年度金訴字第930號卷《下稱本院卷》第44頁、第50頁至第5
    3頁），核與證人即告訴人陳祺宜、田金蘭、李永芳、李博
    誠於警詢時指訴之遭詐騙情節相符（偵一卷第19頁至第30頁
    、臺灣新北地方檢察署111年度偵字第13336號卷《下稱偵二
    卷》第39頁至第41頁），並有上開郵局及土銀帳戶之客戶基
    本資料暨交易明細、告訴人陳祺宜提供之存摺內頁、告訴人
    田金蘭提供之匯款申請書、告訴人李永芳提供之郵政入戶匯
    款申請書及郵局存摺內頁暨LINE對話紀錄、告訴人李博誠提
    供之匯款申請書及LINE對話紀錄各1份附卷可稽（偵一卷第3
    3頁、第37頁至第43頁、第47頁至第49頁、第69頁至第93頁
    、偵二卷第113頁、第141頁至第144頁），足認被告前開任
    意性自白與事實相符，堪以採信。綜上所述，本案事證明確
    ，被告犯行堪以認定，應依法論科。
三、論罪：
(一)按洗錢防制法業於105年12月28日修正公布，於106年6月28
    日生效施行。為徹底打擊洗錢犯罪，新法乃依照國際防制洗
    錢金融行動工作組織（Financial Action Task Force）40
    項建議之第3項建議，並參採聯合國禁止非法販運麻醉藥品
    和精神藥物公約及聯合國打擊跨國有組織犯罪公約之洗錢行
    為定義，將洗錢行為之處置、多層化及整合等各階段，全部
    納為洗錢行為，而於新法第2條規定：「本法所稱洗錢，指
    下列行為：一、意圖掩飾或隱匿特定犯罪所得來源，或使他
    人逃避刑事追訴，而移轉或變更特定犯罪所得。二、掩飾或
    隱匿特定犯罪所得之本質、來源、去向、所在、所有權、處
    分權或其他權益者。三、收受、持有或使用他人之特定犯罪
    所得。」以求與國際規範接軌。過去實務認為，行為人對犯
    特定犯罪所得之財物或利益作直接使用或消費之處分行為，
    或僅將自己犯罪所得財物交予其他共同正犯，祇屬犯罪後處
    分贓物之行為，非該條例所規範之洗錢行為，惟依新法規定
    ，倘行為人意圖掩飾或隱匿特定犯罪所得來源，而將特定犯
    罪所得直接消費處分，甚或交予其他共同正犯，而由共同正
    犯以虛假交易外觀掩飾不法金流移動，即難認單純犯罪後處
    分贓物之行為，應仍構成新法第2條第1或2款之洗錢行為（
    最高法院108年度台上字第1744號、第2425號、第2500號判
    決意旨參照）。
(二)本案所涉刑法第339條第1項詐欺取財罪，為洗錢防制法第3
    條第2款所規定之特定犯罪，而被告依不詳詐欺集團成員指
    示，提供帳戶供告訴人4人匯入詐欺款項，復就附表編號1、
    編號2部分提領後以購買比特幣方式轉出，客觀上顯係透過
    金融存款之存入、提領及虛擬貨幣製造多層次之資金斷點，
    使偵查機關除藉由帳戶名義鎖定帳戶所有人外，難以再向上
    溯源，並使詐欺共犯得以直接消費、處分，以掩飾不法金流
    移動之虛假外觀，而達到隱匿該特定犯罪所得之去向、所在
    之結果，且被告主觀上對於其行為將造成掩飾、隱匿該詐欺
    犯罪所得去向、所在之結果應屬明知，猶仍執意為之，其所
    為自非僅係為詐欺共犯取得犯罪所得，而兼為洗錢防制法第
    2條第2款之掩飾、隱匿特定犯罪所得來源及去向之行為。又
    附表編號3、編號4所示部分遭詐騙款項部分尚未遭提領或轉
    帳，而未生掩飾資金來源及去向之結果，自僅屬於未遂。綜
    上所述，核被告就附表編號1、編號2部分所為，均係犯刑法
    第339條第1項之詐欺取財罪及違反洗錢防制法第2條第2款規
    定，而犯同法第14條第1項之一般洗錢罪；就附表編號3、編
    號4部分所為，則均係犯刑法第339條第1項之詐欺取財罪及
    違反洗錢防制法第2條第2款規定，而犯同法第14條第2項、
    第1項之一般洗錢未遂罪。
(三)起訴書固認被告係犯刑法第30條、第339條第1項之幫助詐欺
    取財罪，然被告除提供其上開金融帳戶外，並有如事實欄所
    述將詐騙款項提領後，以購買比特幣方式轉出之行為，是其
    所為，已涉及收受、提領及處分詐欺款項等構成要件行為，
    而非僅屬幫助行為，自應構成詐欺取財罪之正犯；又就附表
    編號3、編號4所示部分，起訴書認被告係犯洗錢防制法第14
    條第1項之洗錢既遂罪，惟此部分遭詐騙款項部分既尚未遭
    提領或轉帳，而未生掩飾資金來源及去向之結果，應認僅係
    成立洗錢防制法第14條第2項、第1項之洗錢未遂罪。上開部
    分因基本事實相同，且業經公訴檢察官當庭變更論罪法條為
    刑法第339條第1項之詐欺取財罪，及就附表編號3、編號4所
    示部分變更論罪法條為洗錢防制法第14條第2項、第1項之洗
    錢未遂罪（見本院卷第43頁），基於檢察一體原則，本院自
    應以公訴檢察官變更後之起訴法條及罪名為本案之審理，毋
    庸再予變更起訴法條。
(四)又本件被告固交付帳戶與上開詐騙集團並為其提領款項後以
    購買比特幣方式轉交，然尚無事證足資認定被告知悉收取帳
    戶之人或實際詐騙之人之真實身分，自難認其主觀上對於三
    人以上共犯詐欺取財罪或違反組織犯罪條例之情事有何認知
    ，併此敘明。　
(五)被告受不詳詐欺集團成員指示，提供上開帳戶供收取贓款後
    又提領款項後以購買比特幣方式轉交，由詐欺集團取走，其
    所為係屬整體詐欺及洗錢行為分工之一環，且利用他人之行
    為，達成詐欺及洗錢犯罪之結果，故被告應就其所參與犯行
    所生之全部犯罪結果共同負責。是被告與不詳詐欺集團成員
    間，有犯意聯絡及行為分擔，應論以共同正犯。
(六)被告所為詐欺取財罪及一般洗錢（含未遂）罪，目的均為不
    法牟取告訴人金融帳戶內之金錢，乃屬同一犯罪決意及預定
    計畫下所為階段行為，依一般社會通念，其等實施詐術、前
    往提領款項及隱匿該等詐欺犯罪所得之去向及所在之行為，
    具有行為局部之同一性，法律評價應認屬一行為較為適當。
    從而，被告各係以一行為對告訴人同時觸犯詐欺取財罪及一
    般洗錢罪或一般洗錢未遂罪，為想像競合犯，應依刑法第55
    條前段之規定，各從一重之一般洗錢罪或一般洗錢未遂罪處
    斷。
(七)另按刑法處罰之詐欺取財罪係侵害個人財產法益之犯罪，其
    罪數計算，依一般社會通念，應以被害人數、被害次數之多
    寡，決定其犯罪之罪數（最高法院108年度台上字第274號判
    決意旨參照）。查本案由不詳之人分別對附表所示之告訴人
    4人行騙，使渠等陷於錯誤而匯款或存款後提領，不僅犯罪
    對象不同，侵害法益各異，各次詐欺行為之時間、金額、匯
    入帳戶亦不相同，相互獨立，顯係基於各別犯意為之，應予
    分論併罰。
四、科刑：
(一)被告就附表編號3、編號4部分，以上開方式，已著手詐欺取
    財及洗錢之犯行而不遂，為未遂犯，爰衡酌其犯罪情節，依
    刑法第25條第2項規定減輕其刑。　
(二)次按犯洗錢防制法第14條、第15條之罪，在偵查或審判中自
    白者，減輕其刑，同法第16條第2項定有明文。本件被告於
    偵查中及本院審理時，均坦承有上開洗錢犯行，應認符合洗
    錢防制法第16條第2項規定，予以減輕其刑。　
(三)爰以行為人之責任為基礎，審酌現今社會詐欺事件層出不窮
    、手法日益翻新，政府及相關單位無不窮盡心力追查、防堵
    ，大眾傳播媒體更屢屢報導民眾被詐欺，甚至畢生積蓄因此
    化為烏有之相關新聞，被告為具有一定智識程度之成年人，
    竟率然為詐欺集團提供帳戶並為之提領、轉交詐欺款項，不
    僅價值觀念偏差，破壞社會治安，且其所為收取及傳遞詐欺
    款項等行為，使金流不透明，致不法之徒得藉此輕易詐欺並
    取得財物、隱匿真實身分，造成國家查緝犯罪受阻，並助長
    犯罪之猖獗，影響社會經濟秩序，危害金融安全，同時導致
    告訴人求償上之困難，其所生危害非輕，所為實值非難；惟
    考量被告犯後坦承犯行，態度良好，且已於偵查中即匯還新
    臺幣（下同）3萬元與告訴人陳祺宜（偵一卷第16頁、第21
    頁），於審理時亦表示願與告訴人4人商談和解，惟經本院
    安排調解，告訴人4人均未到庭致未能達成和解等情，有本
    院報到單可憑等情，並兼衡其犯罪之手段、所詐取財物之金
    額、其於該詐欺集團之角色分工非居於主導或核心地位、及
    其為小學畢業之智識程度、自陳現從事打雜工作、月入約1
    萬餘元、離婚、需扶養一名6歲子女等語，暨其家庭經濟狀
    況勉持等一切情狀（參見本院卷第53頁審理筆錄、第15頁被
    告戶政資料查詢結果及偵一卷第9頁之警詢筆錄所載受詢問
    人資料欄），就被告所犯各罪，各量處如主文所示之刑，並
    就併科罰金部分諭知易服勞役之折算標準，以示懲儆。又洗
    錢防制法第14條之法定刑度為「7年以下有期徒刑，併科新
    臺幣5百萬元以下罰金」，其最重本刑已逾5年，不符刑法第
    41條第1項之規定，故毋庸諭知易科罰金之折算標準，併此
    敘明。
(三)又按數罪併罰之定應執行刑，係出於刑罰經濟與責罰相當之
    考量，並非予以犯罪行為人或受刑人不當之利益，為一種特
    別的量刑過程，相較於刑法第57條所定科刑時應審酌之事項
    ，係對一般犯罪行為之裁量。而定應執行刑之宣告，乃對犯
    罪行為人本身及所犯各罪之總檢視，除應考量行為人所犯數
    罪反應出之人格特性，並應權衡審酌行為人之責任與整體刑
    法目的及相關刑事政策，在量刑權之法律拘束性原則下，依
    刑法第51條第5款規定，採限制加重原則，資為量刑自由裁
    量權之外部界限，並應受法秩序理念規範之比例原則、平等
    原則、責罰相當原則、重複評價禁止原則等自由裁量權之內
    部抽象價值要求界限之支配，以使輕重得宜，罰當其責，俾
    符合法律授與裁量權之目的，以區別數罪併罰與單純數罪之
    不同，兼顧刑罰衡平原則。故定應執行刑時，除仍應就各別
    刑罰規範之目的、輕重罪間體系之平衡、整體犯罪非難評價
    ，為綜合判斷外，尤須參酌上開實現刑罰公平性，以杜絕僥
    倖、減少犯罪之立法意旨，為妥適之裁量。本院衡酌被告就
    附表所示各次洗錢犯行，均係於110年6月23日所實施，各次
    犯行之間隔期間甚近，顯係於短時間內反覆實施，所侵害法
    益固非屬於同一人，然各次之行為態樣、手段、動機皆相似
    ，責任非難重複之程度較高，如以實質累加之方式定應執行
    刑，處罰之刑度恐將超過其行為之不法內涵與罪責程度，爰
    基於罪責相當之要求，於刑法第51條第5款所定之外部性界
    限內，綜合評價各罪類型、關係、法益侵害之整體效果，考
    量犯罪人個人特質，及以比例原則、平等原則、責罰相當原
    則、重複評價禁止原則為內涵之內部性界限，為適度反應被
    告整體犯罪行為之不法與罪責程度及對其施以矯正之必要性
    ，定其應執行之刑及易服勞役之折算標準如主文所示。
五、本件無應沒收之物：
(一)再被告固有提供帳戶並提領上開詐得款項之犯行，業經本院
    認定如前，然被告警詢時及準備程序稱：沒有獲得利益；這
    次都沒有拿到錢等語（偵一卷第12頁、本院卷第44頁），而
    依卷內事證亦無證據足證被告提供帳戶並提領款項已受有報
    酬，或實際獲取詐欺犯罪之所得，是依罪證有疑利益歸於被
    告之原則，難認被告有因本案犯行而有犯罪所得，故應認本
    案尚無犯罪所得應予宣告沒收。另未扣案之贓款部分，卷內
    並無其他證據可證明被告有實際取得該等贓款，自無從對被
    告宣告沒收。
(二)末按洗錢防制法第18條規定「犯第14條之罪，其所移轉、變
    更、掩飾、隱匿、收受、取得、持有、使用之財物或財產上
    利益，沒收之；犯第15條之罪，其所收受、持有、使用之財
    物或財產上利益，亦同（第1項）。以集團性或常習性方式
    犯第14條或第15條之罪，有事實足以證明行為人所得支配之
    前項規定以外之財物或財產上利益，係取自其他違法行為所
    得者，沒收之（第2項）。對於外國政府、機構或國際組織
    依第21條所簽訂之條約或協定或基於互惠原則，請求我國協
    助執行扣押或沒收之案件，如所涉之犯罪行為符合第2條所
    列之罪，不以在我國偵查或審判中者為限（第3項）。」關
    於犯罪行為人犯洗錢防制法第14條之罪，其所掩飾之財物本
    身僅為洗錢之標的，難認係供洗錢所用之物，故洗錢行為之
    標的除非屬於前置犯罪之不法所得，而得於前置犯罪中予以
    沒收者外，既非本案洗錢犯罪之工具及產物，亦非洗錢犯罪
    所得，尤非違禁物，尚無從依刑法沒收規定予以宣告沒收，
    自應依上開第18條第1項前段規定予以宣告沒收。此規定係
    採義務沒收主義，祇要合於前規定，法院即應為相關沒收之
    諭知，然該洗錢行為之標的是否限於行為人者始得宣告沒收
    ，法無明文，是倘法條並未規定「不問屬於犯罪行為人與否
    均沒收」時，自仍以屬於被告所有者為限，始應予沒收。查
    本件被告既已將所提領之現金悉數交由詐欺集團之上游成員
    ，業據被告供明在卷，並非被告所有，亦已非在其實際掌控
    中，自無庸依洗錢防制法第18條第1項前段規定宣告沒收。
據上論斷，應依刑事訴訟法第273條之1第1項、第299條第1項前
段（依刑事判決精簡原則，僅記載程序法條文），判決如主文。
本案經檢察官余怡寬偵查起訴，由檢察官吳宗光到庭執行公訴。
中　　華　　民　　國　　111 　年　　8 　　月　　17　　日
                  刑事第十三庭  法　官  林建良   
上列正本證明與原本無異。
如不服本判決，應於判決送達後20日內敘明上訴理由，向本院提
出上訴狀 (應附繕本) ，上訴於臺灣高等法院。其未敘述上訴理
由者，應於上訴期間屆滿後20日內向本院補提理由書「切勿逕送
上級法院」。
                                書記官  陳昇宏
中　　華　　民　　國　　111 　年　　8 　　月　　22　　日

附錄本案論罪科刑法條全文：
刑法第339條：
意圖為自己或第三人不法之所有，以詐術使人將本人或第三人之
物交付者，處五年以下有期徒刑、拘役或科或併科五十萬元以下
罰金。
以前項方法得財產上不法之利益或使第三人得之者，亦同。
前二項之未遂犯罰之。
　
洗錢防制法第2條：
本法所稱洗錢，指下列行為：
一、意圖掩飾或隱匿特定犯罪所得來源，或使他人逃避刑事追訴
    ，而移轉或變更特定犯罪所得。
二、掩飾或隱匿特定犯罪所得之本質、來源、去向、所在、所有
    權、處分權或其他權益者。
三、收受、持有或使用他人之特定犯罪所得。
　
洗錢防制法第14條：
有第二條各款所列洗錢行為者，處七年以下有期徒刑，併科新臺
幣五百萬元以下罰金。
前項之未遂犯罰之。
前二項情形，不得科以超過其特定犯罪所定最重本刑之刑。   

附表   
編號 被詐騙 之人 詐騙時間與方式 匯款時間與金額 （新臺幣） 提領、轉出時間、地點及金額（新臺幣） 主文 1 陳祺宜 (提告) 於110年6月23日某時，透過網路交友軟體singles 50聯繫陳祺宜，自稱「LeeChang」，佯以錢包掉了沒錢吃飯，要向陳祺宜借款，請陳祺宜匯款至表姊之帳戶云云，致陳祺宜陷入錯誤而匯款 於110年6月23日6時22分許、同日9時15分許、同日9時17分許，分別匯款2萬元、5萬元、5萬元至上揭土銀帳戶   阮慧琳於110年6月23日11時12分許、13時11分許，在新北市○○區○○街00號之臺灣土地銀行三峽分行，分別提領現金20萬元、32萬元後，於同日某時，在臺北市南京東路4段某處之比特幣自動櫃員機以購買比特幣方式轉出 （起訴書雖記載阮慧琳匯款存入戶名「陳淑慧」、「謝如鳳」等帳戶，惟依交易明細所示，該二帳戶係匯入款項至阮慧琳帳戶，而非匯出，應予更正） 阮慧琳共同犯洗錢防制法第十四條第一項之洗錢罪，處有期徒刑參月，併科罰金新臺幣貳萬元，罰金如易服勞役，以新臺幣壹仟元折算壹日。 2 田金蘭 (提告) 於110年1月間某時起，以Facebook訊息功能聯繫田金蘭，佯稱其在伊拉克擔任軍醫，要寄送其薪水之包裹給田金蘭，待退休後再領取並與田金蘭共同生活，然田金蘭需先匯款至指定帳戶協助包裹通關云云，致田金蘭信以為真而陷於錯誤而匯款 於110年6月23日10時28分許，匯款34萬5,000元至上揭土銀帳戶  阮慧琳共同犯洗錢防制法第十四條第一項之洗錢罪，處有期徒刑參月，併科罰金新臺幣貳萬元，罰金如易服勞役，以新臺幣壹仟元折算壹日。 3 李永芳 (提告) 於110年6月23日某時，透過通訊軟體LINE暱稱「Sunny Wayne」向李永芳佯稱在敘利亞擔任記者，因戰亂太危險，要請李永芳匯款25萬元方能回國云云，致李永芳信以為真而陷於錯誤而匯款 於110年6月23日11時27分許，匯款25萬元至上揭郵局帳戶   尚未提領或轉帳 阮慧琳共同犯洗錢防制法第十四條第二項、第一項之洗錢未遂罪，處有期徒刑貳月，併科罰金新臺幣壹萬元，罰金如易服勞役，以新臺幣壹仟元折算壹日。 4 李博誠 (提告) 於110年6月23日某時，透過通訊軟體LINE暱稱「劉一汝」向李博誠佯稱因病在國外住院，要請李博誠匯款美金5,000元至友人之帳戶方能出院云云，致李博誠陷入錯誤而匯款 於110年6月23日12時16分許匯款美金5,000元（折合新臺幣14萬200元，起訴書誤載為14萬2,000元，應予更正）至上揭郵局帳戶 尚未提領或轉帳 阮慧琳共同犯洗錢防制法第十四條第二項、第一項之洗錢未遂罪，處有期徒刑貳月，併科罰金新臺幣壹萬元，罰金如易服勞役，以新臺幣壹仟元折算壹日。